【裁判字號】    95,簡上,126
【裁判日期】    951229
【裁判案由】    清償債務
【裁判全文】
臺灣彰化地方法院民事判決  95年度簡上字第126號
上  訴  人  甲○○
被 上訴 人  遠東國際商業銀行股份有限公司
法定代理人  丙○○
訴訟代理人  乙○○
                        號
上列當事人間請求清償債務事件，上訴人對於中華民國95年9月
19日本院彰化簡易庭95年度彰簡字第149號第一審判決提起上訴
，經本院於民國95年12月27日言詞辯論終結，茲判決如下：
    主  文
上訴駁回。
第二審訴訟費用由上訴人負擔。
    事實及理由
一、被上訴人起訴主張：
    上訴人於民國94年7月12日向被上訴人信用貸款新台幣（下
    同）143,976元，並約定每月1期分24期攤還本息，倘上訴人
    未依約清償，毋須經被上訴人催告，即喪失期限利益，被上
    訴人得請求上訴人立即清償所有未到期之貸款，並自應支付
    日之次日開始迄至實際付款日止，按每日利息萬分之五（即
    週年利率18.25%）乘以貸款餘額，給付違約金（下稱系爭貸
    款契約）。詎上訴人自94年11月15日起即未依約清償，爰依
    消費借貸法律關係，請求判決上訴人應給付被上訴人貸款餘
    額125,979元，及自94年11月16日起至清償日止，按週年利
    率18.25%乘以貸款餘額計算之違約金。
二、上訴人則以：
  (1)金管會之稽查明確告示：銀行信用貸款必須直接承辦，不得
    委外承作。然系爭貸款契約並非上訴人自行向被上訴人簽訂
    ，而係由被上訴人委任與其有合約關係之訴外人山基電信股
    份有限公司（下稱山基電信公司），以訪問買賣方式主動至
    上訴人家中完成貸款手續，故被上訴人絕對是與山基電信公
    司共同違約之利害關係人。
  (2)山基電信公司無預警片面毀約，上訴人已解除契約並提出刑
    事詐欺告訴，依法不用再付款給山基電信公司。
  (3)按企業經營者對於其提供之商品或服務，應重視消費者之健
    康與安全，並向消費者說明商品或服務之使用方法，維護交
    易之公平，提供消費者充分與正確之資訊，及實施其他必要
    之消費者保護措施。消費者保護法第4條定有明文。被上訴
    人為具有專業與資源之商業經營者，對山基電信公司如此一
    直發生問題之經營模式，沒有理由不審慎評估承作風險，並
    告知消費者。
  (4)系爭貸款契約約定「申請人（即上訴人）瞭解申請人與山基
    電信公司（以下簡稱受款人）間之權利、義務關係或糾紛，
    蓋與貴行（即被上訴人）無關。貴行僅提供小額信用分期付
    款，並非本商品／服務之進口人、出賣人或經銷人，與受款
    人間亦無代理、合夥關係或提供保證。申請人如對商品／服
    務有任何爭議，應洽受款人，並不得以此作為拒繳任何應付
    款項之抗辯。」，被上訴人據此主張消費者與山基電信公司
    解約，仍需負對其之履約責任，強調消費者應負擔非其所能
    控制之風險。而其卻無需負責山基電信公司對消費者之履約
    責任，當事人間之給付與對待給付顯不相當。故上開約定違
    反民法第247條之1及消費者保護法第11條第1項、第12條規
    定，有違平等互惠之原則，明顯不利於消費者，顯失公平，
    應屬無效。又上開約定為定型化契約條款，依消費者保護
    法第11條第2項規定，如有疑義時，應為有利於消費者之解
    釋。
  (5)系爭貸款契約上記載已提供至少五日之審閱期間，此並非事
    實，違反消費者保護法第11條之1規定，其條款不構成契約
    內容。
  (6)上訴人並未提供財力證明，被上訴人如何核准貸款，是否偽
    造其財力證明等語，資為抗辯。
三、被上訴人對於上訴人抗辯之陳述：
  (1)上訴人與山基電信公司間成立電信設備服務契約，與被上訴
    人間則成立消費借貸契約，二者要屬不同之法律關係，基於
    契約相對性原則，山基電信公司停止服務，上訴人不得以此
    對被上訴人主張同時履行抗辯。
  (2)被上訴人與山基電信公司之搭配模式，係被上訴人將空白之
    分期貸款申請書放置於山基電信公司處，由上訴人自由選擇
    貸款銀行後，將其所填寫完成之申請書，交由山基電信公司
    人員傳真至被上訴人徵審部門審核，若核准放款，於收到申
    請書正本，再撥款至上訴人指定之受款廠商帳戶。系爭貸款
    契約經兩造意思表示合致，且被上訴人依上訴人指示撥款，
    已完成要物性，上訴人應依約履行繳款。
  (3)系爭貸款契約之條款，並無違反平等互惠原則。上訴人依其
    自由意志與山基電信公司成立買賣契約，被上訴人僅為資金
    融通之提供而存在，對上訴人與山基電信公司間之買賣關係
    ，並無置喙之餘地。上訴人並無不得不簽訂系爭貸款契約之
    情形，其既同意訂約，即不得任意指該契約條款為顯失公平
    而無效。
  (4)系爭貸款契約所約定之「申請人瞭解申請人與山基電信公司
    （以下簡稱受款人）間之權利、義務關係或糾紛，蓋與貴行
    無關。貴行僅提供小額信用分期付款，並非本商品／服務之
    進口人、出賣人或經銷人，與受款人間亦無代理、合夥關係
    或提供保證。申請人如對商品／服務有任何爭議，應洽受款
    人，並不得以此作為拒繳任何應付款項之抗辯。」條款，並
    未增加上訴人之不利益，僅係重申債之相對性原則，換言之
    ，縱無該條約定，上訴人仍應履行系爭貸款契約，負還款責
    任。
  (5)上訴人稱被上訴人未提供定型化契約審閱期間，然系爭貸款
    契約書之申請人聲明書中有紅字標明「本分期付款契約書審
    閱期間至少五日。茲確認業經合理期間審閱本分期付款申請
    書暨契約書各條款內容，完全瞭解並同意各項約定，申請人
    始簽名蓋章。」，上訴人於聲明書上簽名，即表示此聲明為
    上訴人所同意且無違聲明之意思，不應以無審閱期間為由主
    張契約無效。
  (6)縱使山基電信公司承辦人員有偽造上訴人之財力證明，亦不
    影響系爭貸款契約之效力。
四、原審對於被上訴人之請求，判決上訴人全部敗訴。上訴人聲
    明不服提起上訴，求為判決：(一)原判決廢棄。(二)被上訴人在
    第一審之訴駁回。(三)第一、二審訴訟費用由被上訴人負擔；
    被上訴人則聲明：(一)上訴駁回。(二)第二審訴訟費用由上訴人
    負擔。
五、得心證之理由：
  (1)被上訴人起訴主張之事實，業據被上訴人提出分期付款申請
    書、攤還收息紀錄查詢單各1件為證，上訴人對於上開申請
    書上簽名之真正並不爭執，堪認被上訴人此部分之主張為真
    實。
  (2)上訴人指稱系爭貸款並非被上訴人之受僱人直接承辦，縱然
    屬實，惟此僅為被上訴人是否有違金融監理機關之行政監督
    問題，對系爭貸款契約之效力並無影響，核先敘明。
  (3)雖上訴人以山基電信公司違約，其已解除契約，被上訴人為
    共同違約之利害關係人等語置辯，惟查：上訴人因向山基電
    信公司購買商品，而向被上訴人貸款支付價金，日後再分期
    償還被上訴人等情，為兩造所不爭，則上訴人與山基電信公
    司間應屬買賣契約關係，與被上訴人間應屬消費借貸契約關
    係。被上訴人直接對山基電信公司支付買賣價金，係因上訴
    人之指示，如指示給付之原因關係即買賣契約具有瑕疵，基
    於債之相對性原則，應對買賣契約之當事人為主張，不得執
    買賣契約所生之抗辯事由，對抗消費借貸契約之當事人。是
    本件縱山基電信公司有債務不履行之情事，上訴人所受損害
    ，亦僅得向山基電信公司請求賠償，而不得持其與山基電信
    公司間買賣契約所生之抗辯事由，對抗被上訴人，上訴人辯
    稱被上訴人應對山基電信公司之違約負責，自非有據。
  (4)上訴人雖又辯稱：系爭貸款契約有關不得以其與山基電信公
    司間之事由對抗被上訴人之約定，屬定型化契約，依消費者
    保護法第11條第2項規定，如有疑義時，應為有利於消費者
    之解釋，且該契約條款，有違平等互惠之原則，明顯不利於
    消費者，顯失公平，已違反消費者保護法第11條第1項、第
    12條及民法第247條之1規定，應屬無效等語。惟基於債權相
    對性原則，上訴人本不得以其與山基電信公司間所存之抗辯
    事由對抗被上訴人，已如前述。準此，兩造間縱無前開約定
    ，上訴人亦無從主張免責，即被上訴人仍得基於消費借貸關
    係請求上訴人清償借款。是以，前開約定並不影響上訴人在
    系爭消費借貸契約關係上之地位及權益，並無何疑義，可為
    有利於上訴人之解釋，亦難認前開約定對上訴人有何違反平
    等互惠原則、顯失公平之處。
  (5)上訴人又辯稱被上訴人未提供合理審閱期間等語。惟被上訴
    人主張系爭貸款契約之申請人聲明書中上訴人已聲明：「本
    分期付款契約書審閱期間至少五日。茲確認業經合理期間審
    閱本分期付款申請書暨契約書各條款內容，完全瞭解並同意
    各項約定，申請人始簽名蓋章。」，有申請書影本在卷可按
    ，則被上訴人主張上訴人已審閱知悉定型化契約條款等語，
    應屬有據。況縱無前開有關上訴人不得以其與山基電信公司
    間之事由對抗被上訴人之定型化契約條款約定，上訴人亦無
    從主張免責，已如前述，是以上訴人所辯不受前開契約條款
    之拘束，亦無從採為有利於其之認定。
  (6)上訴人另辯稱其未提供財力證明，被上訴人為何核准貸款等
    語，惟系爭貸款縱需上訴人提供財力證明，亦是為保障被上
    訴人而設，上訴人自不得據此主張系爭貨款契約不成立或無
    效，其上開所辯，亦無可採。
  (7)綜上所述，上訴人之抗辯均難認為有理由，從而被上訴人依
    消費借貸之法律關係，請求上訴人給付貸款餘額125,979元
    ，及自94年11月16日起至清償日止，按週年利率18.25％乘
    以貸款餘額計算之違約金，為有理由，應予准許。是以原審
    判決上訴人敗訴，於法並無不合，上訴意旨指摘原判決不當
    ，求予廢棄改判，為無理由，應予駁回。
六、本件事證已明確，兩造其餘之主張陳述及證據資料，核與本
    判決所得之心證及結果不生影響，爰不逐一論述，附此敘明
    。
七、結論，本件上訴為無理由，依民事訴訟法第436條之1第3項
    、第449條第1項、第78條，判決如主文。
中    華    民    國    95    年    12    月    29    日
                民事第二庭      審判長法  官  康弼周
                                      法  官  陳秋錦
                                      法  官  施錫揮
以上正本係照原本作成。
不得上訴。
中    華    民    國    95    年    12    月    29    日
                                      書記官  黃鏽金


司法院資訊處製作；財團法人民間司法改革基金會備份。
